【裁判字號】    95,重訴,28
【裁判日期】    951102
【裁判案由】    塗銷抵押權設定登記等
【裁判全文】
臺灣基隆地方法院民事判決              95年度重訴字第28號
原      告  有限責任基隆第一信用合作社
法定代理人  丙○○
訴訟代理人  林展義律師
被      告  甲○○
            乙○○
上二人共同
訴訟代理人  陳家慶律師
上列當事人間請求塗銷抵押權設定登記等事件，本院於95年10月
18日言詞辯論終結，判決如下：
    主  文
確認被告甲○○與被告乙○○間就坐落基隆市○○區○○段五一
二地號土地所有權 (權利範圍十萬分之二二二)，及其上建號一
四八八建物即門牌號碼基隆市○○○路十五之二二號六樓之二房
屋所有權 (權利範圍全部)，暨其上建號二一三六號建物即基隆
市○○○路十五之一一號至十五之五三號全部房屋地下室所有權
(權利範圍二０六分之一)，由基隆市安樂地政事務所以九十年基
安字第五０二二號收件所為之新臺幣柒佰萬元抵押權設定契約所
擔保之債權不存在。
被告乙○○應將前項不動產所設定之抵押權登記予以塗銷。
訴訟費用由被告各負擔二分之一。
    理  由
一、本件原告起訴主張：
(一)原告係被告甲○○之債權人，被告甲○○積欠原告本金新臺
    幣（下同）3,200萬元、利息及違約金未清償，有本院90年
    度重訴字第125號、台灣高等法院91年度重上字第117號、最
    高法院92年台上字第2390號民事判決書、本院核發之債權憑
    證可稽，原告並向本院聲請就被告甲○○所有門牌號碼基隆
    市○○路30巷29號之不動產為強制執行，惟該不動產之最後
    鑑定價格僅13,634,000元，尚不足清償其積欠之債務，詎被
    告甲○○就前開債務本應負清償債務之責，竟與被告乙○○
    以通謀虛偽意思表示，由被告甲○○向被告乙○○借款700
    萬元，被告甲○○並就其所有就坐落基隆市○○區○○段
    512地號土地所有權權利範圍100,000分之222，及其上建號
    148 8建物即門牌號碼基隆市○○○路15之22號6樓之2房屋
    所有權權利範圍全部，暨其上建號2136號建物即基隆市○○
    ○路15之11號至15之53號全部房屋地下室所有權權利範圍
    206分之1(即主文第1項所載之不動產，下稱系爭不動產)設
    定普通抵押權登記予被告乙○○用以擔保上開虛偽債權，然
    被告乙○○於設定系爭抵押權之時，年僅22歲，豈有可能與
    其舅即被告甲○○發生700萬元債權債務關係，且系爭不動
    產附近不動產之成交行情約僅1坪5萬元，系爭不動產之市價
    應僅150萬元左右，足認系爭抵押權確係通謀虛偽意思表示
    ，況且系爭抵押權係於90年3月23日設定，且為普通抵押權
    ，縱認系爭700萬元債權為真，亦應於90年3月23日設定抵押
    權之前或之時即已存在，是被告乙○○應提出於90年3月23
    日之前或之時已給付被告甲○○700萬元之付款憑證以證明
    系爭抵押債權為真正。為此請求確認被告乙○○於被告甲○
    ○所有系爭不動產上設定之抵押權所擔保之債權不存在，並
    請求被告乙○○應塗銷系爭抵押權設定登記。
(二)對被告抗辯之陳述：
    系爭抵押權係於90年3月23日設定，且為普通抵押權，然依
    被告所提出之匯款證明，被告乙○○係分別於90年3月28日
    、90年4月30日、90年5月15日匯款100萬元、200萬元、150
    萬元至被告甲○○銀行帳戶，係在設定系爭抵押權之後2個
    月才發生，與普通抵押權之意義並不相符，且被告乙○○縱
    有匯款450萬與被告甲○○亦與設定抵押權之債權700萬元不
    相符合，至於被告所提出之90年3月12日協議書顯然係嗣後
    杜撰。
二、被告聲明：駁回原告之訴，其抗辯意旨略以：
(一)原告主張被告間之借貸債權契約與系爭債權之抵押權設定，
    係出於被告間通謀虛偽意思表示，依最高法院55年度台上字
    第1297號民事判決意旨，原告自應就其所主張之被告間系爭
    抵押債權及抵押權係屬通謀虛偽意思表示而無效之事實負舉
    證責任。
(二)原告質疑被告乙○○年紀尚輕並無巨款可出借被告甲○○，
    然被告乙○○於借貸之90年間持有復華金融控股股份有限公
    司 (下稱復華金公司)之股票477,058股，以95年3月12日復
    華金公司股票之收盤價為1股16．3元計算，合計被告乙○○
    係持有市價7,776,045．4元之股票，則被告乙○○出借450
    萬元與被告甲○○，根本不足為奇，原告以被告乙○○年紀
    尚輕，遽認其無資力借款與被告甲○○，顯屬速斷。
(三)依被告90年3月12日協議書所載，被告乙○○應分別於90年3
    月28日、90年4月30日、90年5月15日匯款100萬元、200萬元
    、150萬元至被告甲○○銀行帳戶，而被告甲○○之銀行帳
    戶於90年3月28日、90年4月30日、90年5月15日由被告乙○
    ○匯入100萬元、200萬元、150萬元，有被告甲○○銀行存
    摺節本可稽，彼此不謀而合，顯然被告間之借貸協議確實存
    在，被告乙○○為履行借款協議而匯出上開3筆款項，被告
    間並無通謀情事。
三、按確認法律關係之訴，非原告有即受確認判決之法律上利益
    者，不得提起之，民事訴訟法第247條第1項前段定有明文；
    又民事訴訟法第247條所謂即受確認判決之法律上利益，係
    指因法律關係之存否不明確，致原告在私法上之地位有受侵
    害之危險，而此項危險得以對於被告之確認判決除去之者而
    言，故確認法律關係成立或不成立之訴，苟具備前開要件，
    即有受確認判決之法律上利益，縱其所求確認者為他人間之
    法律關係，亦非不得提起（最高法院42年度台上字第1031
    號判例參照）。經查，本件原告主張對被告甲○○之債權，
    因被告間之系爭債權債務關係為通謀虛偽意思表示，進而就
    系爭債權於被告甲○○所有之不動產上設定抵押權，致原告
    對被告甲○○之債權無從完全受償，原告法律上之地位即其
    對被告甲○○之債權有受侵害之危險，而此項危險得以對於
    被告提起確認判決除去之，故原告即有受本件確認判決之法
    律上利益；而被告2人就原告之主張均為反對之陳述，故原
    告自得以被告2人為他方當事人向本院提起確認被告2人間抵
    押債權不存在之訴，合先敘明。
四、本件原告主張被告乙○○與被告甲○○間就系爭不動產所設
    定之抵押債權700萬元係屬虛偽債權一節，為被告2人所否認
    ，是被告乙○○與甲○○間就系爭抵押權之設定是否出於通
    謀虛偽意思表示，被告2人之間是否有債權債務關係存在，
    為本件爭點所在，經查：
(一)按舉證責任分配理論學說眾多，傳統有待證事實分類說、法
    律要件分類說、危險範圍說、利己事實說等諸學說，然此著
    重於形式、機械之思維方式，實忽略實質之價值判斷，僅有
    形式之標準，而缺乏實質價值之標準，面對各式各樣極其複
    雜之民事案件，少數案件極易產生不公平之情形，難於符合
    舉證責任分配應具備之公平正義要求，因此舉證責任分配法
    應以誠信原則以定舉證責任分配之歸屬。因此本案分別從接
    近證據之難易及抵押權設計目的之觀察二層面加以探討以釐
    清舉證責任之歸屬，首先就接近證據之難易言，雙方當事人
    對於抵押債權是否虛偽之事實，應由何方為舉證較易之情形
    ，其舉證責任分配由較易舉證之當事人負擔，自較符合正義
    公平之原則，而被告2人之銀行、證券帳戶、資金來源及流
    向均由被告所掌握，因此被告2人自始即接近及持有該財務
    資料，自應由被告2人舉證較諸原告為合理且簡單，次就抵
    押權設計目的之觀察言，抵押權之設計除確保債務之清償外
    ，另一項積極與正面之社會作用，應係作為社會融資之手段
    ，而間接促成經濟之繁榮，基於經濟自由原則，對於抵押權
    之設定除有登記機制外，並無任何監督機制，且籌集資金之
    便捷方式，乃是向金融機構融資，而金融機構之放貸及抵押
    攸關金融機構之利基，其審核、徵信、估價均較嚴謹，根本
    甚少或幾乎不可能存在虛偽抵押債權及抵押權，反之，民間
    之私人放貸及抵押，幾無審核、徵信、估價及監督機制，故
    利用私人 (尤其是親友間)放賃及抵押而逃避債權人藉由強
    制執行滿足債權者時有所聞，是為貫徹抵押權設計之目的，
    本件系爭不動產抵押權既屬私人間之借貸及設定，自應由被
    告2人就系爭抵押債權及抵押權之真正負舉證責任。
(二)依被告乙○○所提出之第一商業銀行股份有限公司0000
    0000000號活期儲蓄存款存摺所載，被告乙○○在90
    年3月23日借款與被告甲○○及設定系爭抵押權之前，其存
    摺內之存款長期以來約僅維持在20餘萬至數萬元之譜，其餘
    如89年7月21日、89年10月26日、90年3月7日較大筆之約40
    萬元、150萬元、110萬元，均為當日匯入而於當日或翌日轉
    出，顯然被告乙○○平日之存款，除上開大筆匯入及大筆匯
    出之當日或翌日沖銷外，通常存款餘額並未逾越30萬元，顯
    然被告乙○○並非資金闊綽之人。及至90年3月23日設定系
    爭抵押權之後，被告乙○○固曾分別於90年3月28日、90年4
    月30日、90年5月15日匯出100萬元、200萬元、150萬元，而
    卷附被告甲○○之銀行存摺則顯示出分別於同日由被告乙○
    ○匯入100萬元、200萬元、150萬元，被告乙○○匯款之對
    象雖確為被告甲○○，然被告乙○○在各該日匯款前，其上
    開銀行存款帳戶並無足夠之存款，被告乙○○之所以能夠匯
    出100萬元、200萬元、150萬元與被告甲○○，恰巧在各該
    日分別有100萬元、212萬元、157萬元存入被告乙○○之上
    開銀行帳戶內並於同日匯出與被告甲○○，被告乙○○宛若
    僅係處於過路財神之性質，且身為抵押權人之被告乙○○年
    僅22歲，參諸常情，會出借他人450萬元之人，其身價起碼
    在數千萬元之上，450萬元對其僅係九牛一毛，否則豈會任
    意將450萬元在未經任何估價、評估之情形下出借，則在各
    該日突然匯入被告乙○○之鉅款是否確實屬被告乙○○所有
    ，實堪質疑，然被告乙○○就此始終未能舉證以實其說。
(三)被告乙○○雖又提出復華綜合證券股份有限公司股東明細帳
    表，以證明被告乙○○於借款前之89年8月15日共持有復華
    金公司477,058股，以95年3月12日收盤價1股16．3元計算，
    被告乙○○持有之市價為777萬餘元，被告乙○○確有資力
    借款與被告甲○○，然被告乙○○並未提出其長期以來用以
    買賣交割股票之銀行存款帳戶以證明其資金來源確係自己所
    有，而非屬他人之人頭戶。是被告乙○○以公司上開帳戶之
    存款及持有復華金公司之股票舉證證明其確有資力，尚難採
    信。
(四)被告乙○○所取得之他項權利種類係屬一般抵押權，其90年
    3月23日自被告甲○○處取得該抵押權700萬元債權之設定前
    或設定時，對被告甲○○並無任何債權存在，此為兩造所不
    爭，並有系爭不動產登記第二類謄本可稽，然此除與一般抵
    押權之設定多與借款之日同時或之後有異，且被告乙○○係
    在設定系爭抵押權後始匯款與被告甲○○，亦與一般借款設
    定擔保程序反置，且觀諸系爭不動產登記第二類謄本所載，
    系爭抵押權無利息之約定，然被告所提出之協議書本金僅為
    450萬元，利息卻高達250萬元，彼此不符，參以被告甲○○
    與被告乙○○關係匪淺，加上被告甲○○與被告乙○○間之
    資金借貸情形異於常情，已如前述，被告2人所辯難以採信
    ，難認被告2人之間確有債權存在。原告主張被告間所為之
    700萬元借款係出於通謀虛偽意思自堪信為真實。
五、末按表意人與相對人通謀而為虛偽意思表示者，其意思表示
    無效，民法第87條第1項前段定有明文。本件被告甲○○與
    被告乙○○間通謀虛偽意思表示所為抵押權設定契約，依民
    法第87條第1項規定，應屬無效。從而，原告請求確認被告
    間就系爭不動產所為之系爭抵押權登記，所擔保之債權700
    萬元不存在，並請求被告乙○○塗銷系爭抵押權之登記，為
    有理由，應予准許。
六、據上論結，本件原告之訴為有理由，應依民事訴訟法第85條
    第1項前段、第78條，判決如主文。
中    華    民    國    95    年    11    月    2     日
                  民事庭法  官  徐世禎
以上正本係照原本作成。
對於本件判決如有不服，應於收受送達後20日內向本院提出上訴
書狀，敘述上訴之理由，上訴於臺灣高等法院，並按他造當事人
之人數附具繕本。
中    華    民    國    95    年    11    月    2     日
                        書記官  賴敏慧


司法院資訊處製作；財團法人民間司法改革基金會備份。
